臺灣板橋地方法院刑事判決　　　　　　　93年度訴字第1522號
公　訴　人　臺灣板橋地方法院檢察署檢察官
被　　　告　丁○○
選任辯護人　王富茂律師
上列被告因偽造文書等案件，經檢察官提起公訴（93年度偵字第
5423號、第5416號），本院判決如下：
    主  文
丁○○意圖為自己不法之所有，而侵占對於業務上所持有之物，
處有期徒刑柒月。又連續行使偽造私文書，足以生損害於他人，
處有期徒刑柒月。應執行有期徒刑壹年。
    事  實
一、丁○○從事銀行貸款代辦業務，為從事業務之人，於民國九
    十二年五月二十日受丙○○委託，為其代向台新銀行股份有
    限公司江翠分行（下稱台新銀行）送件申請辦理房屋貸款新
    臺幣（下同）二百萬元，並代償丙○○之前向淡水第一信用
    合作社中正分社辦理房屋貸款剩餘之一百四十七萬五千二百
    四十六元，經台新銀行江翠分行同意後，丁○○帶同該行行
    員至丙○○位於淡水之上班處所辦理對保手續，由丙○○親
    自填寫申請人資料表、授信約定書、扣款授權書、開立活期
    存款帳戶申請書（帳號為00000000000000號
    ），並將其所有之印章交付該行行員帶回台新銀行江翠分行
    辦理開戶及撥款手續，台新銀行江翠分行辦妥撥款及代償手
    續，扣除手續費後，將剩餘款項五十萬八千四百六十五元撥
    入上開帳戶後，通知丁○○將丙○○上開存摺及印章領回。
    丙○○因對貸款利率不滿意，且認為無須過渡借貸，乃委託
    丁○○將已撥入自己帳戶之上開款項領出償還台新銀行，詎
    丁○○於同月二十六日十三時五十八分許，持丙○○所交付
    上開存摺、印鑑，前往台新銀行江翠分行，領取金額四十九
    萬五千元後，竟基於意圖為自己不法所有之犯意，未代丙○○將上開金額償還台新銀行，反變易持有為所有之意，將上
    開款項侵占入己。事後經丙○○因向台新銀行查詢，始知上
    情。
二、丁○○於九十二年五月間受乙○○委任，代乙○○向台東企
    業銀行股份有限公司板橋分行（下稱台東企銀板橋分行）送
    件申請辦理信用貸款四十五萬元，經台東企銀板橋分行同意
    後，丁○○帶同該行行員至乙○○位於淡水之上班處所辦理
    對保手續，由乙○○親自填寫申請人資料表、授信約定書、
    扣款授權書、開立活期存款帳戶申請書（帳號為00000
    0000000－0號），並將其所有之印章交付該行行員
    帶回台東企銀板橋分行辦理開戶及撥款手續，台東企銀板橋
    分行辦妥撥款手續，將上開款項撥入上開帳戶後，通知丁○○將乙○○上開存摺及印章領回。詎丁○○竟另基於意圖為
    自己不法所有及行使偽造私文書之概括犯意，向乙○○謊稱
    款項尚未撥入，連續於同年五月二十九日、六月二日、六月
    十日，持代乙○○領回上開存摺及印章之機會，擅自盜蓋乙○○之印鑑章於台東企銀存摺存款取款條之「存戶簽章」欄
    內，並分別填寫取款金額十四萬元、二十萬元、四萬元，偽
    造完成乙○○名義之取款條私文書，再持向該分行營業部之
    承辦人員行使之，致使該分行營業部承辦人員陷於錯誤，而
    交付上述之取款金額予丁○○，足生損害於台東企銀及乙○○本人。嗣經乙○○接獲台東企銀催款通知書時，始知全情
    。
三、案經乙○○、丙○○訴請臺灣板橋地方法院檢察署檢察官偵
    查起訴。
    理  由
一、訊據被告丁○○固坦承從事銀行貸款代辦業務，於事實一所
    示時、地持丙○○之印鑑章及存摺，前往台新銀行江翠分行
    領款等情不諱，惟矢口否認有何侵占之犯行，辯稱：丙○○
    與伊一起前往銀行領款，丙○○所以委託伊前往上開銀行代
    為領款，而伊領得之款項已交付丙○○，並未侵占云云。經
    查：
(一)上揭事實一之事實業據告訴人丙○○於警詢、偵查及本院審
    理中指訴綦詳，此外，並有監視錄影翻拍照片四十六紙、台
    新銀行存款取款條一紙在卷可稽（見九十三年度核退字第一
    九四六號偵查卷第一二頁、第三０頁至第四八頁）。
(二)告訴人丙○○於九十二年五月二十六日八時至十六時輪值等
    情，有行政院海岸巡防署海洋巡防總局九十三年五月十八日
    洋局人字第０九三００一一五０四號書函暨差勤管理資料表
    各一份附卷可憑（見九十三年度偵字第五四一六號偵查卷第
    二五頁至第三五頁），告訴人丙○○上揭時間既然在隊值班
    ，怎會與被告前往銀行領款？被告辯稱：丙○○與伊前往銀
    行領款，惟僅在車上等候，並未下車，而委託伊進入上開銀
    行代為領款云云，顯與事實不符且被告無法提出任何證據，
    以證明確將上開款項交付予告訴人丙○○之事實。
(三)證人戊○○於本院審理中證稱：「九十二年六月下旬我約了
    網友在板橋雙十路見面，在台新銀行旁邊的7 ─11等網友，
    我與網友約下午一點，我十二點多就到了。到了一點多，網
    友還沒有到，我看到丁○○開自小客車要離開，按我喇叭，
    我回他一句，『叭三小』（台語），被告就下車跟我理論，
    起了爭執，車上一個女的，叫丁○○名字，丁○○看了那女
    的一下就開車走了，那個女的就是告訴人丙○○。我之前並
    不認識丁○○，後來因為我認識甲○○，我要辦貸款，所以
    才認識丁○○。」等語（見本院九十四年六月二十九日審判
    筆錄），就被告當時停車之地點、方向與被告供詞不符，參
    以事隔二年多，證人戊○○竟仍知道當時車內之女子是告訴
    人丙○○，顯有違常情，參以告訴人丙○○如欲領款，為何
    不就近在台新銀行淡水分行領款，何須千里迢迢從淡水趕至
    板橋領款？又告訴人張礫文既在車內，為免車子被拖吊，理
    應告訴人張礫文下車領款，被告在車內等候，方符常情。再
    者，被告若未侵占，僅係幫忙提款，為何事發後要歸還告訴
    人張礫文十萬元？此有自動櫃員機儲戶交易明細表一紙在卷
    可稽（見九十三年度偵字第五四一六號偵查卷第二四頁），
    故難謂告訴人丙○○與被告一起前往領款。
(四)綜上所述，被告上開所辯，顯係事後卸責之詞，委不足採，
    證人戊○○於本院審理中之證詞，係迴護之詞，亦不可採。
    事證明確，被告有事實一之業務侵占犯行堪以認定。
二、訊據被告丁○○固坦承於事實二所示時、地持乙○○之印鑑
    章及存摺，前往台東企銀板橋分行，蓋用乙○○之印鑑章於
    台東企銀活期儲蓄存款取款憑條，製作完成乙○○名義之取
    款憑條，並將取款憑條交予台東企銀營業部之承辦人員而取
    得事實二所示款項等情不諱，惟矢口否認有何行使偽造私文
    書及詐欺取財之犯行，辯稱：因乙○○上班沒時間前往銀行
    領款，所以委託伊前往上開銀行代為領款，而伊領得之款項
    已交付乙○○，伊事後每次與告訴人乙○○見面均會詢問借
    款之事有無問題，並未行使偽造私文書及詐欺取財云云。經
    查：
(一)上揭事實二之事實業據告訴人乙○○於警詢、偵查及本院審
    理中指訴綦詳，此外，並有監視錄影翻拍照片六紙、台東企
    銀存摺存款取款條三紙在卷可稽（見九十三年度核退字第一
    九四四號偵查卷第九頁至第一四頁、第二一頁、第二二頁）
    。
(二)告訴人乙○○於九十二年五月二十九日、六月二日、六月十
    日等三天均輪休等情，有行政院海岸巡防署海洋巡防總局九
    十三年五月十八日洋局人字第０九三００一一五０四號書函
    暨差勤管理資料表各一份附卷可憑（見九十三年度偵字第五
    四一六號偵查卷第二五頁至第三五頁），告訴人乙○○上揭
    時間既然輪休，怎會沒時間前往銀行領款？被告辯稱：因乙○○上班沒時間前往銀行領款，所以委託伊前往上開銀行代
    為領款云云，顯與事實不符。
(三)被告無法提出任何證據以證明確將上開款項交付予告訴人乙○○之事實，且於本院審理中供稱：「後來因為乙○○帶四
    個女孩子出來．．．我一見面也是一樣，問乙○○上次貸款
    的事有無問題，乙○○說沒有問題，甲○○有在旁邊。」云
    云，而證人甲○○雖於本院審理中證稱伊當時有聽到被告詢
    問告訴人等語，惟亦證稱：「被告幫乙○○貸款幾次、金額
    及利息多少，我並不清楚。」等語（見本院九十四年六月二
    十九日審判筆錄），參以告訴人乙○○向銀行借款並非僅得
    炫耀之事，被告竟於陌生女子及證人甲○○面前當面詢問告
    訴人乙○○借款有無問題，讓告訴人乙○○難堪，顯有違常
    情，難謂告訴人乙○○已知上揭借款已撥下之事實。
(四)綜上所述，被告上開所辯，顯係事後卸責之詞，委不足採，
    證人甲○○於本院審理中之證詞，係迴護之詞，亦不可採。
    事證明確，被告有事實二之行使偽造私文書、詐欺取財之犯
    行堪以認定。
三、核被告丁○○事實一所為，係犯刑法第三百三十六條第二項
    之業務侵占罪；事實二所為，係犯刑法第二百十六條、第二
    百十條之行使偽造私文書罪同法第三百三十九條第一項之詐
    欺取財罪。被告盜用乙○○印章之行為，為偽造私文書之階
    段行為，應為偽造私文書之行為所吸收，不另論罪。又被告
    偽造私文書後，再持以行使，其低度之偽造行為，自應為高
    度之行使行為所吸收，不另論罪。被告先後多次行使偽造私
    文書、詐欺取財之犯行，均時間緊密，所犯構成要件復相同
    ，顯係基於概括犯意反覆為之，為連續犯，均應依刑法第五
    十六條規定，以一罪論，並加重其刑。被告所犯上開詐欺取
    財及行使偽造私文書二罪間，有方法、結果之牽連關係，應
    依刑法第五十五條之規定，從一重之行使偽造私文書罪處斷
    。公訴人雖未就被告事實二之詐欺取財犯行部分起訴，惟本
    院認與已起訴之行使偽造私文書罪部分有牽連犯之裁判上一
    罪關係，為起訴效力所及，本院自應併予審究。又被告所犯
    上開業務侵占與行使偽造私文書二罪間，犯意各別，行為亦
    互殊，顯係另行起意，應予分論併罰。公訴人認上開二罪有
    牽連犯之裁判上一罪關係，容有誤會，均併此敘明。爰審酌
    被告違背誠信，侵占業務上所持有之物，且以行使偽造私文
    書之方式詐財，顯乏尊重他人財產權益之觀念，且其犯後毫
    無悔意，態度惡劣，兼衡其素行（前無犯罪紀錄，見卷內臺
    灣高等法院被告全國前案紀錄表）、犯罪動機、目的、手段
    、智識程度、犯罪所得等一切情狀，各量處如主文所示之刑
    ，並定其應執行之刑，以示懲儆。至被告盜用告訴人乙○○
    之印章蓋於台東企銀存摺存款取款條之「存戶簽章」欄內之
    印文，並非偽造印章之印文，自不予宣告沒收（最高法院四
    十八年台上字第一一三號判例可資參照）。又被告偽造乙○○名義之台東企銀存摺存款取款條，已交予台東企銀板橋分
    行，並非被告所有，不予宣告沒收，併此敘明。
四、公訴意旨另以：被告丁○○事實一之侵占張礫文存款之行為
    ，亦構成刑法第二百十六條、第二百十條之行使偽造私文書
    罪。被告丁○○事實二之盜領乙○○存款之行為，亦構成刑
    法第三百三十六條第二項之業務侵占罪等語。按侵占罪之成
    立，必行為人先合法持有他人之物，而於持有狀態繼續中，
    擅自處分，或易持有為所有之意思，而逕為所有人之行為，
    始克相當，倘其持有之初，係出於非法方法，即非合法持有
    ，即無成立侵占罪之餘地（參照最高法院九十年度台上字第
    一一一四號刑事判決）。如前所述，被告事實一所示之犯行
    ，係告訴人丙○○委託丁○○將已撥入自己帳戶內之上開款
    項領出償還台新銀行，則被告蓋用告訴人丙○○之印章，以
    提領告訴人丙○○之存款，係經告訴人丙○○授權，而合法
    持有告訴人丙○○之金錢，僅於持有狀態繼續中，予以侵占
    ，被告事實一　之行為，尚屬刑法第三百三十六條第二項業
    務侵占罪之規範範疇，公訴人認被告亦另犯刑法第二百十六
    條、第二百十條之行使偽造私文書罪，即有未洽。另被告事
    實二所示之盜用告訴人乙○○之印章用以偽造乙○○名義之
    取款憑條，盜領告訴人乙○○之存款，則被告自始即以行使
    偽造私文書之詐欺手段，非法取得他人之金錢，並非先因合
    法持有告訴人乙○○之金錢，而於持有狀態繼續中，予以侵
    占，則被告事實二之犯行，尚屬刑法第二百十六條、第二百
    十條之行使偽造私文書及第三百三十九條第一項詐欺取財罪
    之規範範疇，公訴人認被告亦另犯刑法第三百三十六條第二
    項之業務侵占罪，即有未洽。惟公訴意旨認此部分與上開侵
    占、行使偽造私文書有罪部分有牽連犯之裁判上一罪關係，
    爰不另為無罪之諭知，附此敘明。
據上論結，應依刑事訴訟法第二百九十九條第一項前段，刑法第
五十六條、第二百十六條、第二百十條、第三百三十九條第一項
、第三百三十六條第二項、第五十五條、第五十一條第五款，罰
金罰鍰提高標準條例第一條前段，判決如主文。
本案經檢察官程秀蘭到庭執行職務
中　　華　　民　　國　　94　　年　　7 　　月　　27　　日
                  刑事第十庭  審判長法  官  高奕驤
                                    法  官  黃若美
                                    法  官  曾正耀
以上正本證明與原本無異
如不服本判決應於送達後10日內向本院提出上訴狀
                                    書記官　黃靖媛
中　　華　　民　　國　　94　　年　　7 　　月　　27　　日
附錄本案論罪科刑法條：
刑法第216條
行使第二百十條至第二百十五條之文書者，依偽造、變造文書或
登載不實事項或使登載不實事項之規定處斷。
刑法第210條
偽造、變造私文書，足以生損害於公眾或他人者，處五年以下有
期徒刑。
刑法第339條第1項
意圖為自己或第三人不法之所有，以詐術使人將本人或第三人之
物交付者，處五年以下有期徒刑、拘役或科或併科一千元以下罰
金。
刑法第336條第2項
對於業務上所持有之物，犯前條第一項之罪者，處六月以上五年
以下有期徒刑，得併科三千元以下罰金。
